【裁判字號】    89,訴,2929
【裁判日期】    901219
【裁判案由】    偽造文書
【裁判全文】
臺灣臺中地方法院刑事判決                        八十九年度訴字第二九二九號
    公  訴  人  臺灣臺中地方法院檢察署檢察官
    被      告  己○○
                丙○○
                戊○○
    右三人共同
    選任辯護人  桑銘忠
右被告等因偽造文書等案件，經檢察官提起公訴（八十九年度偵字第一二０四四、一
二五二二、一六八六０號），本院判決如左：
    主  文
己○○共同連續行使偽造私文書，足以生損害於他人，處有期徒刑伍月，如易科罰金
，以佰元折算壹日。緩刑貳年。如附表所示之物均沒收。
丙○○共同連續行使偽造私文書，足以生損害於他人，處有期徒刑肆月，如易科罰金
，以佰元折算壹日。緩刑貳年。如附表所示之物均沒收。
戊○○共同連續行使偽造私文書，足以生損害於他人，處有期徒刑肆月，如易科罰金
，以佰元折算壹日。緩刑貳年。如附表所示之物均沒收。
    事  實
一、己○○與丙○○二人為夫妻關係，丁○○與丙○○二人則為姐妹關係，戊○○與
    己○○二人為姐弟關係，因己○○所開設之「奇鈿企業股份有限公司（以下簡稱
    奇鈿公司）週轉不靈，需向銀行申請貸款以供週轉，惟向銀行申請貸款，仍需提
    供相當具有資力之人保及物保，以供銀行擔保日後追償，否則銀行即不核准貸款
    ，詎己○○、丙○○二人明知其本身資力不夠，而位於臺中縣霧峰鄉○○○段（
    公訴人誤認為萬斗段）第九五六之八七、一０八一之一五六（公訴人誤繕為一０
    八之一五六）及一０八一之一六０（公訴人誤繕為一０八一之一六三）三筆土地
    ，與坐落臺中縣霧峰鄉○○路一四六巷五十四弄五號之二層樓房鋼筋混凝土建築
    改良物（即萬斗六段七四五建號，基地坐落地號為臺中縣霧峰鄉○○○段一０八
    一之一五六、一０八一之一六０，此為公訴人所漏載），丙○○之所有權僅為二
    分之一，其餘二分之一之所有權為其姊丁○○所有，故如持向臺灣銀行大雅分行
    貸款新臺幣（下同）一千三百萬元、週轉金貸款二百萬元及應收客票週轉金二百
    五十萬元，總計為一千七百五十萬元，除須提供不知情之案外人乙○○為連帶保
    證人位於臺中縣烏日鄉一塊土地價值約一千五百萬元供擔保外，至供設定一千七
    百五十萬元所須另加之二成金額，尚須以丁○○、丙○○姐妹之名義為連帶保證
    人，並以上開臺中縣霧峰鄉○○○段第九五六之八七、一０八一之一五六、一０
    八一之一六０三筆土地及坐落臺中縣霧峰鄉○○路一四六巷五十四弄五號之二層
    樓房鋼筋混凝土建築改良物均供擔保才能順利取得上開三件之銀行貸款。己○○
    、丙○○二人為圖能順利取得貸款，在未經丁○○之同意及授權下，先行協商由
    己○○之姊戊○○假冒丁○○，己○○、丙○○及戊○○三人乃共同基於行使偽
    造私文書之概括犯意、使公務員登載不實事項於職務所掌公文書及為自己不法所
    有之詐欺取財之犯意聯絡，先由己○○委由不知情之臺中縣境內某刻印店已成年
    之業者，偽刻丁○○之印章一顆（未扣案）後，由己○○、丙○○協同戊○○並
    冒充丁○○本人及持丁○○之國民身分證影本，於八十九年四月六日三人一同前
    往「臺灣銀行大雅分行」辦理對保手續及申請核發貸款事宜，致銀行經辦、對保
    及主辦人員陳玉玲、蔡文正、甲○○等人誤以為戊○○即丁○○本人，而陷於錯
    誤，並由戊○○接續在臺灣銀行大雅分行所提出之放款借據三張，貸款金額分別
    為一千三百萬元（放款借據所載定約日期為八十九年四月十八日）、週轉金貸款
    二百萬元（放款借據所載定約日期為八十九年四月十八日）及應收客票週轉金二
    百五十萬元（放款借據所載定約日期為八十九年四月十七日）三張之連帶保證人
    欄上，蓋用偽刻之「丁○○」之印文合計共五枚，及偽簽丁○○之署押合計共五
    枚於三份放款借據連帶保證人一欄上，該放款借據填妥後，則委由亦不知情之代
    書洪文信代為辦理抵押權設定事宜，另由丙○○在上開三筆土地及建物設定本金
    最高限額抵押權「土地登記申請書」及「抵押權設定契約書」上蓋用丁○○之偽
    印文共計十一枚，並由丙○○偽簽丁○○之署押共二枚（分別在訂立契約人及申
    請人欄下），進而並於八十九年四月十日向臺中縣大里地政事務所以八十九年里
    普資字第０八九六００號之收件字號提出行使主張欲設定二百萬元本金最高限額
    抵押權登記，使臺中縣大里地政事務所將此不實之事項登記在土地登記簿謄本上
    ，致臺灣銀行誤信該土地抵押權之設定為合法且實在，事後撥款如前述金額一千
    三百萬元、週轉金貸款二百萬元及應收客票週轉金二百五十萬元，總計一千七百
    五十萬元之貸款，足以生損害於丁○○、臺灣銀行大雅分行及地政機關對於土地
    登記管理之正確性，另於八十九年四月十二日為使貸款之手續完備計，再由己○○、丙○○、戊○○等人持丁○○之國民身分證影本續由戊○○冒充丁○○本人
    名義，向該銀行填寫屬私文書之「留存印鑑聲明書」並於聲明人欄下偽簽「丁○○」之署押一枚及蓋用「丁○○」印文一枚、存留印鑑人欄內偽簽丁○○之署押
    一枚及在印鑑式樣欄內蓋用「丁○○」印文一枚，而再度持向不知情之「臺灣銀
    行大雅分行」承辦人員陳玉玲行使，主張係由丁○○本人親自留存印鑑式樣，足
    以生損害於丁○○及臺灣銀行大雅分行對於借款管理之正確性。詎己○○所提供
    充為應收客票週轉金二百五十萬元擔保之三百萬元支票，全部退票後，並經丁○○發覺有異質問己○○、丙○○後，始知悉上情。而己○○、丙○○二人見事機
    敗露，乃於八十九年七月十三日，在有偵查犯罪職權之機關或個人發覺其犯罪前
    具狀向臺灣臺中地方法院檢察署坦認上開行為，並主動接受審判。
二、案經己○○、丙○○自首、丁○○訴請臺灣臺中地方法院檢察署檢察官偵查並自
    動檢舉戊○○後偵查起訴。
    理  由
一、右揭事實，業據被告己○○、丙○○、戊○○三人於偵查中及本院審理時均坦承
    不諱，並經告訴人丁○○於本院審理時到庭指訴綦詳，核與證人即臺灣銀行大雅
    分行經辦員、對保人、主辦陳玉玲、蔡文正、甲○○及證人即同為連帶保證人之
    乙○○等人於檢察官偵查中及本院審理時所結證之情節相符，並有臺灣銀行之放
    款借據影本三份、留存印鑑聲明書影本一紙、土地登記申請書及抵押權設定契約
    書影本各一份、土地登記謄本三份等附卷可資佐證，足徵被告三人之自白與事實
    相符，足堪足信，本件事證明確，被告三人犯行均洵堪認定。
二、核被告己○○、丙○○、戊○○三人所為，均係犯刑法第二百十六條、第二百十
    條之行使偽造私文書罪（指偽造放款借據及留存印鑑聲明書，並向臺灣銀行大雅
    分行提出行使主張部分及偽造土地登記申請書、抵押權設定契約書，並持向臺中
    縣大里地政事務所主張行使部分而言）、同法第二百十四條之使公務員登載不實
    罪（指向臺中縣大里地政事務所申辦二百萬元本金最高限額抵押權設定登記，而
    使不知情之地政機關承辦人員將該不實之抵押權登記事項登載於其職務上所掌之
    土地登記簿上部分而言）及同法第三百三十九條第一項之詐欺取財罪（指以施用
    上開詐術致使臺灣銀行陷於錯誤，而如數撥放貸款之行為而言）。被告己○○、
    丙○○、戊○○三人間，就上開行使偽造私文書、使公務員登載不實及詐欺取財
    等三犯行，具有犯意聯絡及行為分擔，均為共同正犯。又被告三人利用不知情之
    某成年刻印業者偽造「丁○○」之印章，此部分被告三人係屬間接正犯。再被告
    三人又利用不知情之土地代書洪文信於八十九年四月十日持偽造之土地登記申請
    書及抵押權設定契約書等文件向臺中縣大里地政事務所申辦不實之本金最高限額
    抵押權設定登記，其此部分行使偽造私文書及使公務員登載不實等犯行，既亦均
    利用不知情之人為之，自均亦屬間接正犯。另被告三人以一借款行為，先推由被
    告戊○○在「放款借據」三紙之連帶保證人欄上、下，蓋用偽刻之「丁○○」之
    印文合計共五枚，及偽簽「丁○○」之署押合計共五枚，及於「留存印鑑聲明書
    」之聲明人欄下偽簽「丁○○」之署押一枚及蓋用「丁○○」印文一枚、存留印
    鑑人欄內偽簽「丁○○」之押一枚及在印鑑式樣欄內蓋用「丁○○」印文一枚之
    行為，與再推由丙○○在「土地登記申請書」及「抵押權設定契約書」上蓋用「
    丁○○」之偽印文共計十一枚（有蓋於空白處、騎縫處、備註欄下、訂立契約人
    欄下、約定事項欄下、申請人欄下）、偽簽丁○○之署押二枚（分別在訂立契約
    人及申請人欄下）之行為，惟此二部分均係被告三人各別基於單一偽造私文書犯
    意之接續多次行為，僅侵害單一法益，此二部分各屬接續犯應各以一罪論。被告
    三人偽造丁○○印章、蓋用丁○○偽印文、偽造丁○○署押之行為分別為偽造私
    文書之階段行為，而偽造後進而行使，偽造私文書之低度行為應為行使偽造私文
    書之高度行為所吸收，亦均不另論罪。又查公訴人起訴事實雖未敘及被告三人另
    於八十九年四月十二日為使貸款之手續完備計，再由己○○、丙○○、戊○○等
    人持丁○○之國民身分證影本續由戊○○冒充丁○○本人名義，向該銀行填寫屬
    私文書之「留存印鑑聲明書」並於聲明人欄下偽簽「丁○○」之署押一枚及蓋用
    「丁○○」印文一枚、存留印鑑人欄內偽簽丁○○之署押一枚及在印鑑式樣欄內
    蓋用「丁○○」印文一枚，而再度持向不知情之「臺灣銀行大雅分行」承辦人員
    陳玉玲行使，主張係由丁○○本人親自留存印鑑式樣，足以生損害於丁○○及臺
    灣銀行大雅分行對於借款管理之正確性之犯行，然該部分事實與公訴人起訴之犯
    罪事實既具有連續犯之裁判上一罪關係，應為起訴效力所及，自在本院所得審理
    之範圍，併予敘明。又被告三人先後三次行使偽造私文書之犯行，時間緊接，犯
    罪構成要件相同，顯係基於概括犯意反覆為之，為連續犯，應依刑法第五十六條
    規定，論以一罪，並加重其刑。再被告三人所犯行使偽造私文書、使公務員登載
    不實及詐欺取財三罪間，均有方法結果之牽連關係，應依刑法第五十五條之規定
    ，從一重之行使偽造私文書罪處斷。末查被告己○○、丙○○二人就上開行使偽
    造私文書、使公務員登載不實及詐欺取財之犯行，於有權偵查機關尚未發覺前，
    即主動向臺灣臺中地方法院檢察署檢察官自首，此有八十九年七月十三日之刑事
    自首狀一份附卷可稽，被告己○○、丙○○二人對於未發覺之罪自首而接受裁判
    ，均應依自首之規定減輕其刑，上開被告己○○、丙○○二人就刑有加重及減輕
    者，並依法先加後減。爰審酌被告三人之平日素行良好（均無犯罪紀錄）、犯罪
    之動機、目的僅只為圖一時之狡倖、手段、偽造文件之數量、所詐欺之金額、對
    地政機關與對社會經濟秩序所生危害甚巨及犯罪後被告己○○、丙○○二人尚能
    自首犯行而被告戊○○亦能坦認犯行渠三人犯後態度均屬良好等一切情狀，分別
    量處如主文所示之刑，並各諭知易科罰金之折算標準（按本件被告三人於行為後
    ，刑法第四十一條業於九十年一月十日修正公布，同年月十二日生效，修正後刑
    法第四十一條第一項前段規定「犯最重本刑為五年以下有期徒刑以下之刑之罪，
    而受六個月以下有期徒刑或拘役之宣告，因身體、教育、職業或家庭之關係或其
    他正當事由，執行顯有困難者，得以一元以上三元以下折算一日，易科罰金。」
    ，與修正前刑法第四十一條規定「犯最重本刑為三年以下有期徒刑以下之刑之罪
    ，而受六月以下有期徒刑或拘役之宣告，因身體、教育、職業或家庭之關係，執
    行顯有困難者，得以一元以上三元以下折算一日，易科罰金。」不同。比較新舊
    法結果，以新法較有利於行為人，故依刑法第二條第一項前段規定，本件自應適
    用裁判時之法律即修正後刑法第四十一條第一項前段之規定，被告三人即均得諭
    知易科罰金之折算標準，併此敘明），以示懲儆。末查被告三人前均未曾受有期
    徒刑以上刑之宣告，有臺灣臺中地方法院檢察署刑案資料查註紀錄表及臺灣高等
    法院被告全國前案紀錄表各一紙在卷可稽，渠三人偶因一時失慮觸犯刑章，經此
    次論罪科刑教訓之後，均當知警惕，而應無再犯之虞，本院認被告三人所宣告之
    刑，以暫不執行為適當，爰均併予宣告緩刑二年，以啟自新。
三、如附表編號一所示之偽造「丁○○」印章一顆，雖未扣案，然因查無其他積極證
    據足以證明業已滅失而不存在；與偽造附表編號二未扣案「放款借據」三紙之連
    帶保證人欄上、下，蓋用偽刻之「丁○○」之印文合計共五枚，及偽簽「丁○○
    」之署押合計共五枚；及偽造附表編號三未扣案「留存印鑑聲明書」之聲明人欄
    下偽簽「丁○○」之署押一枚及蓋用「丁○○」印文一枚、存留印鑑人欄內偽簽
    「丁○○」之署押一枚及在印鑑式樣欄內蓋用「丁○○」印文一枚；另偽造附表
    編號四未扣案「土地登記申請書」及「抵押權設定契約書」上蓋用「丁○○」之
    偽印文共計十一枚（有蓋於空白處、騎縫處、備註欄下、訂立契約人欄下、約定
    事項欄下、申請人欄下）、偽簽丁○○之署押二枚（分別在訂立契約人及申請人
    欄下），均應依刑法第二百十九條之規定宣告沒收之。至偽造之「放款借據」三
    紙、「留存印鑑聲明書」一張，因已交付給臺灣銀行大雅分行收受，非屬被告三
    人所有，而偽造「土地登記申請書」及「抵押權設定契約書」，亦已向臺中縣大
    里地政事務所提出由該事務所收受，亦非屬被告三人所有，爰均不予宣告沒收（
    最高法院四十三年臺上字第七四七號判例參照）。
據上論斷，應依刑事訴訟法第二百九十九條第一項前段，刑法第二條第一項前段、第
二十八條、第五十六條、第二百十六條、第二百十條、第二百十四條、第三百三十九
條第一項、第五十五條、第六十二條前段、修正後刑法第四十一條第一項前段、第七
十四條第一款、第二百十九條，罰金罰鍰提高標準條例第一條前段、第二條，判決如
主文。
本案經檢察官謝名冠到庭執行職務。
中      華      民      國      九十      年      十二      月    十九  日
                                      臺灣臺中地方法院刑事第四庭
                                          法  官  許  旭  聖
右正本證明與原本無異。
如不服本判決，應於判決送達後十日內向本院提出上訴狀，上訴於臺灣高等法院臺中
分院（須附繕本）。
                                          書記官
中      華      民      國      九十      年      十二      月   二十   日
附錄本案論罪科刑法條全文：
刑法第二百十六條
行使第二百十條至第二百十五條之文書者，依偽造、變造文書或登載不實事項或使登
載不實事項之規定處斷。
刑法第二百十條
偽造、變造私文書，足以生損害於公眾或他人者，處五年以下有期徒刑。
刑法第二百十四條
明知為不實之事項，而使公務員登載於職務上所掌之公文書，足以生損害於公眾或他
人者，處三年以下有期徒刑、拘役或五百元以下罰金。
刑法第三百三十九條
意圖為自己或第三人不法之所有，以詐術使人將本人或第三人之物交付者，處五年以
下有期徒刑、拘役或科或併科一千元以下罰金。
以前項方法得財產上不法之利益或使第三人得之者，亦同。
前二項之未遂犯罰之。
附        表：
編號
一、偽造「丁○○」印章一顆。
二、偽造未扣案「放款借據」三紙之連帶保證人欄上、下，蓋用偽刻之「丁○○」之
    印文合計共五枚，及偽簽「丁○○」之署押合計共五枚。
三、偽造未扣案「留存印鑑聲明書」之聲明人欄下偽簽「丁○○」之署押一枚及蓋用
    「丁○○」印文一枚、存留印鑑人欄內偽簽「丁○○」之署押一枚及在印鑑式樣
    欄內蓋用「丁○○」印文一枚。
四、偽造未扣案「土地登記申請書」及「抵押權設定契約書」上蓋用「丁○○」之偽
    印文共計十一枚（有蓋於空白處、騎縫處、備註欄下、訂立契約人欄下、約定事
    項欄下、申請人欄下）、偽簽丁○○之署押二枚（分別在訂立契約人及申請人欄
    下）。


司法院資訊處製作；財團法人民間司法改革基金會備份。
